臺灣高等法院高雄分院刑事判決　　　　　九十三年度重上更(五)字第一一號
　　上　訴　人　台灣高雄地方法院檢察署檢察官
　　被　　　告　甲○○
　　選任辯護人　江雍正　律師
　　　　　　　　陳慧錚　律師
　　　　　　　　許乃丹
右上訴人因被告貪污治罪條例等案件，不服臺灣高雄地方法院八十六年度訴字第四七
二號中華民國八十八年一月卅日第一審判決（起訴案號：臺灣高雄地方法院檢察署八
十五年度偵字第二七七０八號），提起上訴，經判決後，由最高法院第五次發回更審
，本院判決如左：
      主      文
上訴駁回。
      理      由
一、公訴意旨略以：被告甲○○前係華南商業銀行岡山分行（下稱華銀岡山分行）經
    理，為依據法令從事公務之人員，緣於民國七十九年初，勗群工業有限公司（下
    稱勗群公司）負責人陳文進（實際負責人為其兄陳文諒）為從事遊艇開發事業之
    計劃，在高雄縣茄萣鄉○○段第五０三號、第五０三－一號土地建造七層大樓，
    而向華銀岡山分行申請建築融資貸款，甲○○鑒於陳氏兄弟之家族企業中，書香
    建設股份有限公司（下稱書香建設公司）及大立證券股份有限公司（下稱大立證
    券公司）與華銀岡山分行均有金錢往來，為爭取大立證券公司營業後將所有股戶
    及股款之事宜委予華銀岡山分行辦理，以提昇華銀岡山分行之業績，甲○○竟基
    於圖利之不法犯意，明知勗群公司無擔保品，土地亦非高價值，仍同意勗群公司
    所提之貸款計劃書及日後營運作為償還貸款之來源，報請華銀總行放貸建築融資
    （無擔保品）新台幣（下同）五千萬元及抵押貸款五百二十萬元，共五千五百二
    十萬元，總行授信小組審核後雖准予放貸，惟批示應「分批撥貸併注意建築進度
    」等注意事項，被告甲○○卻於七十九年一月二十三日總行批示覆可分批撥貸之
    翌日（二十四日），違背總行批覆指示，且未經分行內部逐級經辦員之簽陳，即
    以勗群公司欲一次撥貸之申請書，逕自將五千五百二十萬元以轉帳傳票親自蓋章
    後撥入勗群公司帳戶內，致日後勗群公司未依計劃興建七層大樓，只建至三樓即
    倒閉停工，造成華銀岡山分行呆帳達四千三百二十一萬二千一百二十五元。認被
    告甲○○觸犯貪污治罪條例第六條第一項第四款之圖利罪嫌。
二、公訴意旨認被告甲○○觸犯貪污治罪條例第六條第一項第四款之對於主管事務直
    接圖利之罪嫌，係以被告甲○○基於圖利之不法犯意，明知勗群公司無擔保品，
    土地亦非高價值，仍同意勗群公司所提之貸款計劃書及日後營運作為償還貸款之
    來源，報請華銀總行放貸建築融資（無擔保品）五千萬元及抵押貸款五百二十萬
    元，共五千五百二十萬元，而華銀總行核准放款時，於批覆書上係批示「：：二
    、應按工程進度分批撥貸；三、注意建物施工興建情形：：」等項，顯對該個案
    具體指示應分批撥貸，被告甲○○竟一次撥放，造成呆帳。及證人林乾隆證稱：
    「總行係指示岡山分行分批撥貸併注意建築進度，依作業規定應由行員依實際情
    形分批撥放，製作分批撥放表，如同陳文進另一申請之劦廷公司貸款案，按照樓
    層進度分批貸放，因為謝經理書面指示一次撥放，所以製作分批撥放表也沒有任
    何意義，故無製作該表」等語，並有勗群公司融資申請書、華南銀行總行授信批
    覆書、勗群公司岡山分行轉帳收入傳票、存款憑條、取款條、送款單等情，為其
    論據。
三、訊據被告甲○○堅決否認有前開圖利犯行，辯稱：
  (一)本件勗群公司之貸款案係有報請華銀行總行核准後，再依規定撥款予勗群公司。
    七十九年一月十九日我將勗群公司貸款案件送請總行批示時，係將「補充說明書
    」連同「放款批覆書」一併陳送總行批示。「補充說明書」第五項有註記「該貸
    款依工程進度之工程造價百分之五十撥貸，檢附預定工程進度表乙份」等語。七
    十九年一月廿三日，總行將批覆書送回時，並未將「補充說明書」一併送回，而
    僅批示「應按工程進度分批撥貸」，我主觀上即認為總行對「補充說明書」之註
    記不同意，乃依據當時華南銀行授信簡介及華銀辦理建築業貸款作業要點第九點
    第一項關於建築業貸款之撥款規定辦理，即於建築基地辦妥抵押權設定後撥付百
    分之七十，其餘百分之三十則於建物地面第一層底板完成時撥付。因勗群公司五
    千五百二十萬元貸款，有提供建築基地即高雄縣茄萣鄉○○段第五０三地號及同
    段第五０三之一地號土地（下稱系爭土地）設定最高限額抵押權六千七百萬元與
    華銀，並於七十九年一月廿三日辦妥抵押權設定登記，且該建築物已興建至第一
    層底板，自可將全部貸款一次撥放，而所謂之「分層撥貸」是在八十三年以後才
    有的規定，華銀當時並無分層撥貸之規定。我係為爭取承作勗群公司之關係企業
    大立證券公司之股款業務，以提昇岡山分行業績，乃於總行批覆同意放貸後，因
    勗群公司申請一次撥放，且條件已成就，我即於翌（廿四）日同意一次撥貸於勗
    群公司。「補充說明書」是華銀總行遲至七十九年二月廿三日始退回華銀岡山分
    行，並非我於撥款予勗群公司之後，事後再補送給華銀行批示，因為貸款已撥付
    完畢，不可能再表示要依工程進度撥款。
  (二)勗群公司於七十九年一月二十四日申請一次撥貸而取得五千五百二十萬元貸款後
    並未捲款潛逃，而係用該貸款仍按計劃動工興建大樓，雖建構至三樓，因資金週
    轉不靈，未能按計劃建至七樓，惟勗群公司仍設法於七十九年十一月三日將已興
    建之三層樓建物完成保存登記，並未持以再向他人抵押借款，此有建物登記謄本
    可證。而該完成三層樓建物，一至三樓全部樓底板面積為三千五百四十點八三平
    方公尺（合一千零七十一點一坪），有建物登記謄本可證，如以建築成本每坪三
    萬元計算，約達三千二百十三萬元。勗群公司於七十九年間向華南銀行岡山分行
    申請建築融資之基地約七五二坪，每坪市價約五萬六千元，故整塊基地之市價約
    為四千二百一十四萬元，此有承辦人林乾隆親筆所寫之「補充說明書」足以證明
    。又依勗群公司於七十九年一月二十四日向華南銀行岡山分行提出之「勗群工業
    有限公司工程施工說明表及資金動用表」之記載觀之，當時勗群公司已花費之建
    築成本為：建材及鋼筋等建造費用二千四百萬元，包工工資（板模、鐵工、
    水電工、泥水工、混凝土工）六百萬元，建築設計圖費四百萬元，開辦費用
    （含整地放樣及安全圍牆）三百萬元，土方開挖搬運費及安全支持費八百萬元
    ，以上費用合計為四千五百萬元。因地下室係規劃為放映室、三溫暖、健身房、
    各俱樂部會館，且基地又臨近海邊，是以地下室之施工必須採用連續壁施工法，
    致建築成本比一般之地下室為高，此有「辛巴達海洋俱樂部廣告圖說」內之規劃
    概要、海洋基地俱樂部施工實景及基地位置照片等可證。因此，勗群公司停工之
    後，若依當時之土地及三層樓建物之價值，應值五千萬元以上。依約定勗群公司
    在建物完成之後，應將建物再設定抵押權予華銀，不料，後來勗群公司資金週轉
    困難，導致停工。停工之後，由於經濟不景氣，房地價格下跌，又經法院四次拍
    賣，每次減價百分之廿，以致拍定之價格與實際價值落差很大。
  (三)我女兒謝雅雯係於七十九年二月底應徵到大立證券公司擔任電腦輸入員，有其七
   十九年度薪資扣繳憑單可證。本件放款是發生在七十九年一月間，所以二者並無
    關聯性。我於高雄縣調查站供稱：勗群公司當初向華銀岡山分行提出貸款案，因
    女兒謝雅雯在大立證券公司任職之關係，使得該貸款相當順利等情，並非我的意
    思，且與事實不符。另證人陳文進在高雄縣調查站供稱：被告之女謝雅雯在大立
    證券公司任職之關係，使得該貸款相當順利等情，亦與事實不符，自非可取，我
    並無圖利勗群公司之意圖等語。
四、按犯罪事實應依證據認定之，無證據不得推定其犯罪事實，刑事訴訟法第一百五
    十四條第二項定有明文。所謂犯罪事實之證據，係指足以認定被告確有犯罪行為
    之積極證據而言，該項證據且須適合被告犯罪事實之認定，始得採為斷罪資料（
    最高法院二十九年上字第三一０五號、五十三年台上字第二七五０號判例參照）
    。告訴人之指訴，須無瑕疵可指，且就其他方面調查，又與事實相符，始足採為
    認定犯罪事實之憑證。苟積極證據不足證明犯罪事實，被告之抗辯或反證縱屬虛
    偽，仍不能以資為積極證據應予採信之理由，而應為被告有利之認定（最高法院
    七十年台上字第三八一號、三十年上字第四八二、八一六號判例參照）。
五、經查：
  (一)按刑法第二條第一項規定：「行為後法律有變更者，適用裁判時之法律，但裁判
    前之法律有利於行為人者，適用最有利於行為人之法律」，此從新從輕規定，以
    適用裁判時之法律為原則，若裁判前之法律有於利行為人者，適用最有利於行為
    人之裁判前法律（包括行為時法與中間法）為例外，且比較裁判時法、中間法及
    行為時法，應就各該法之有關罪刑綜合比較，而非僅以其法定刑之輕重予以比較
    ；又犯罪構成要件因法律之修正致有變更，依修正後之法律，其適用之範圍較諸
    舊法嚴謹，必其行為同時符合修正前、後之法律所規定之犯罪構成要件，始有刑
    法第二條第一項但書之適用問題。被告於本件行為時之戡亂時期貪污治罪條例第
    六條第三款公務員圖利罪係規定：「對於主管或監督之事務，直接或間接圖利，
    處五年以上有期徒刑，得併科三萬元以下罰金」，八十一年七月十七日法律名稱
    更名為貪污治罪條例，將公務員圖利罪規定於第六條第四款，其構成要件不變，
    法定刑修正為：「處五年以上有期徒刑，得併科一百萬元以下罰金」，嗣於八十
    五年十月二十三日再度修正，對於公務員圖利罪規定於該條例第六條第一項第四
    款（增列第二項未遂犯處罰規定），其內容為：「對於主管或監督之事務，直接
    或間接圖私人不法之利益者，處五年以上有期徒刑，得併科新台幣三千萬元以下
    罰金」，復於九十年十月二十五日修正，於同年十一月七日公布，第六條第一項
    第四款規定：「對於主管或監督之事務，明知違背法令，直接或間接圖自己或其
    他私人之不法利益，因而獲得利益者，處五年以上有期徒刑，得併科新台幣三千
    萬元以下罰金；最後一次修正之貪污治罪條例第六條第一項第四款，其規範條件
    較舊法更為嚴謹，構成要件限制為：(一)明知違背法令(二)直接或間接圖自己或其他
    私人之不法利益(三)因而獲得利益；其中明定：「明知違背法令」之構成要件，考
    其立法之目的，無非以公務員之使命，即在謀人民之利益，而我國現行法令之種
    類及內容繁多，難期一般公務員所能盡知，而勇於任事之公務員反易動輒得咎，
    導致一般公務員只顧防禦而忽略興利之消極態度，自非人民之福，因而呼應刑法
    第一百三十條第一項規定，以公務員主觀上明知違背法令為其構成要件之一；所
    稱：「違背法令」之「法令」，係指法律、法律授權之法規命令、職權命令、自
    治條例、自治規則、委辦規則等對多數不特定人民就一般事項所作對外產生法律
    效果之規定（參照修正草案說明）；至其違背法令，是否限於執行職務時所應遵
    守之法令？抑漫無限制，即一般屬於道德性、抽象性或與職務無直接關係之義務
    法令亦包括在內？貪污治罪條例並無明確規定，然依新法之修正意旨及保障公務
    員適法之職權行使，應認限於公務員執行職務時所應遵守之法令。本件被告於行
    為後，法律數度修正，則首應審究者，乃其行為是否該當於修正後法律所規定之
    上開犯罪構成要件。即主觀上須行為人明知違背法令，有圖利之不法意思，而故
    意實施該罪之行為，客觀上須行為人對於其所主管之事務有直接或間接圖自己或
    其他私人之不法利益並因而獲得利益，始足該當。又刑法第一百三十一條之公務
    員對於主管事務圖利罪，必須對於主管之事務有圖利之意思，而表現於行為，始
    與犯罪構成要件相符，若僅處理事務不當，尚未表現有圖利之意思，即難以該罪
    相繩，最高法院五十七年台上第二九一九號判例可資參照。
  (二)本件核准勗群公司五千五百二十萬元貸款程序，係勗群公司提出興建計劃書及融
    資申請書及相關文件，於七十九年一月十九日向岡山分行申請基地貸款及建築工
    程貸款五千八百萬元，由岡山分行陳報華銀總行，經總行審查後於同年月二十三
    日核覆准予短期放款五千萬元，短期擔保放款五百二十萬元，勗群公司則提供建
    築基地即系爭土地為華銀設定第一順位六千七百萬元之抵押權（設定登記日期為
    七十九年一月廿三日），有興建計劃書、融資申請書、華南商業銀行信用調查表
    、保證書、華南商業銀行放款批覆書、土地登記簿謄本在卷可證（見偵查卷二十
    一頁至三十一頁、原審卷第八五、九三頁），證人林乾隆亦稱「建築融資五千萬
    元，抵押貸款五百二十萬元，當時是拿土地作抵押，至於建築融資，是依照建築
    程度來核發貸款，抵押貸款部分可以一次發放：：承辦員作徵信，授信小組通過
    後，再把案件經襄理、副理、經理逐層蓋章：：建築融資係信用貸款，所以都要
    報總行核准：：」等語（見原審卷第三十七頁反面至三十八頁正面），而本件建
    築融資，並以建築基地設定第一順位六千七百萬元抵押權，足證本件勗群公司貸
    款五千五百二十萬元係經合法手續，並經華銀總行核准，被告甲○○並無決定權
    ，而必須報由總行審查部批覆始可，公訴意旨認係被告甲○○明知勗群公司無擔
    保品，土地亦非高價值，仍同意勗群公司所提之貸款計劃書及日後營運作為償還
    貸款之來源，報請華銀總行放貸無擔保品之建築融資五千萬元及抵押貸款五百二
    十萬元，共五千五百二十萬元，係有圖利之犯意，顯有誤認。故而本案之爭點應
    為總行核准放款後，於批覆書上批示「：：二、應按工程進度分批撥貸；三、注
    意建物施工興建情形：：」之事項，被告有無故意違反該批示，而圖利勗群公司
    一次撥放款項。
  (三)本件貸款案上開華銀總行批示之真意為何，經原審及本院前審向華南銀行函詢答
    覆均稱：「係指依分行申請本案時說明貸款依工程進度之工程造價百分之五十分
    批撥貸」，則依其函意，所謂撥貸方式應係依岡山分行申請貸款時補充說明所載
    依工程進度之工程造價百分之五十撥貸方式為之，經查被告甲○○於七十九年一
    月十九日將勗群公司貸款案件送請華銀總行批示時，確曾附有「補充說明書」一
    份（見偵查卷第三十三頁），該「補充說明書」第五項即係就「該貸款依工程進
    度之工程造價百分之五十撥貸，檢附預定工程進度表乙份」之說明，華銀總行批
    覆書之真意雖係要分行依該說明以工程進度表撥付貸款，惟查該「補充說明書」
    係被告甲○○於七十九年一月十九日連同第一次之「放款批覆書」一併陳送華銀
    總行批示，（核該文件左上方註記之申請備案號碼及日期，均與華銀總行七十九
    年一月二十三日送回之批覆書相同，而與七十九年二月二十三日送回之批覆書申
    請編號及日期不同，故該「補充說明書」應係於七十九年一月十九日併送華銀總
    行批示，應堪認定），然華銀總行於同年一月二十三日送回「放款批覆書」時，
    並未將上開「補充說明書」一併送回岡山分行執行，係另於同年二月二十三日才
    由華銀總行送回，此見諸「放款批覆書」、「補充說明書」之華銀總行審查部授
    信批覆章日期即知，則被告甲○○所稱「我以為華銀總行不同意『補充說明書』
    之說明，而未將之一併送回」，即非虛言。被告甲○○於接獲放款批覆書時，因
    見僅批示「應按工程進度分批撥貸」，而未見「補充說明書」，主觀上即認為華
    銀總行對「補充說明書」之註記不同意，乃依據華南銀行授信簡介及華銀辦理建
    築業貸款作業要點第九點第一項關於建築業貸款之撥款規定辦理，經查上開授信
    簡介及作業要點第九點第一項均規定「貸款於建築基地辦妥抵押權設定登記後撥
    付百分之七十，其餘百分之三十於建物地面第一層底板完成時撥付」（見偵查卷
    第九十二頁之七十六年本行授信業務簡介及原審卷第三○九頁之七十六年一月七
    日華銀函發之本行辦理建築業貸款作業要點第九點第一項），且其中作業要點第
    九點第二項亦提及「前項工程進度之勘驗：：」，足徵「工程進度」非僅指全部
    工程之各樓層進行之工程而言，則被告甲○○遵行上開二規定，以工程進度進行
    至地面第一層底板完成時撥付其餘百分之三十，即難認其有故違總行分批撥貸之
    指示而圖利勗群公司之惡意。
  (四)證人林乾隆於原審雖證稱：「總行係指示岡山分行分批撥貸併注意建築進度，依
    作業規定應由行員依實際情形分批撥放，製作分批撥放表，如同陳文進另一申請
    之劦廷公司貸款案，按照樓層進度分批貸放：：」及本院前審證稱：「應依照中
    央銀行規定按工程進度『分層』撥付」等語，惟查勗群公司申貸案，華銀總行批
    示為「應按工程進度，『分批』撥貸」，劦廷公司申貸案，華銀總行批示為「應
    按中央銀行規定辦理」，二者批示在文義上確有不同，被告甲○○所辯「二者批
    示不同」之辯解，尚非虛言，雖本院前審曾向華銀總行函詢二者批示究有何不同
    ，據華南銀行答覆「前者係指依分行申請本案時，說明該貸款依工程進度之工程
    造價百分之五十分批撥貸，後者係指依中央銀行七十八年二月二十八日（七八）
    台央業字第一八九號函，對建造住宅或企業用建築貸款規定辦理，其規定有關企
    業用建築週轉金放款，最高以不超過造價之五成為限，依工程進度分批撥款，上
    述兩種批示之意涵應無不同」（見本院上訴卷第五十七頁）。經細繹二者之規定
    ，所著重者均為「貸款金額不超過工程造價百分之五十」及「依工程進度分批撥
    款」；查本貸款案興建本國式七層工業大樓一棟計新台幣一億一千八百萬元，有
    勗群公司興建記劃書附卷可憑（見偵查卷二十二頁），華銀岡山分行報請核貸建
    築融資五千萬元，尚在百分之五十之內，應符規定，且經華銀總行核准在案，並
    無違失之處，已如前述，至於所謂「依工程進度分批撥貸」真意，依華銀總行之
    上開批示及函覆均稱「分批撥貸」，惟究係依工程之何種進度分幾批撥貸？並無
    明文規定，華銀總行亦無明確之批示，顯已欠明暸，且上開文義中既無明確批示
    應「按工程進度『分層』撥貸」，中央銀行上開函文中亦無分層撥貸之文義，則
    證人林乾隆所稱本件貸款之撥貸應「分層撥付」之證言，即非有據，是被告甲○
    ○未依工程進度「分層撥貸」即不違華銀總行指示。又證人林乾隆證稱：「甲○
    ○所用規則不對，庭上若須正確辦法，請向總行查證建築貸款自用廠房建築貸款
    辦法」等語（見原審卷第二九七頁反面），嗣經原審函詢華銀總行覆稱：「經截
    至目前為止，本行尚未針對自用廠房訂定不同於建商蓋屋出售之建築用途貸款作
    業要點，故本行營業單位對八十三年元月十日（本行將建築業貸款撥貸方式修正
    為按工程進度分批撥貸）以前核准各類建築貸款案件之撥付方式，除批覆書上另
    有批示條件者，應依其內容辦理外，自得依當時作業要點規定，即於建築基地辦
    妥抵押權設定後撥付百分之七十，其餘百分之三十則於建物地面第一層底板完成
    時撥付。至於若有營業單位未依本行規定或批示條件辦理貸款撥付業務，容或有
    不熟悉內部規定或基於業務競爭考量等因素所致」等語，此有華南商業銀行八十
    七年十一月三日（八七）逾放字第０九六三九號函附卷可稽（見原審卷第三四０
    頁）。職是，上開貸款批覆書上批示「二、應按工程進度分批撥貸」之真義，雖
    指依華銀岡山分行申請本案時說明貸款依工程進度之工程造價百分之五十分批撥
    貸，惟因華銀總行未將華銀岡山分行原申請時所附送之「補充說明書」一併與「
    放款批覆書」送回岡山分行，已如前述，華銀總行批覆書既無明確批示要依工程
    進度「分層撥貸」，被告甲○○於七十九年一月二十三日接獲批覆書後，認無特
    別批示，即依作業要點規定於辦妥抵押權設定後撥付百分之七十，其餘百分之三
    十於地面第一層底板完成時撥貸，核與上開華銀函覆情形相合，自難以總行於事
    隔一月後補送該「補充說明書」，即謂被告甲○○於撥貸時有故違華銀總行批示
    圖利勗群之故意。且查所謂「分層撥貸」確係於八十三年一月後才有之規定，此
    經比較新舊之華銀辦理建築業貸款作業要點第九點即明（舊作業要點在原審卷第
    三○九頁，新作業要點在本院上訴卷第七十六頁），證人林乾隆亦稱勗群公司之
    建築融資貸款是依據華銀授信簡介及卷附之舊作業要點為依據，沒有其他依據辦
    法（見原審卷第三一五頁反面至三一六頁反面），足證當時之撥貸依據，除華銀
    總行之批示外，只有上開授信簡介及作業要點可資遵行，華銀總行雖批示「按工
    程進度『分批』撥貸」，被告甲○○因未見「補充說明書」隨文送回，而批覆書
    上又非批示「『分層』撥付」之情形下，即依僅有之授信簡介及作業要點撥貸，
    難謂有故違批示之意，證人林乾隆雖認仍應依工程進度「分層」撥貸，惟此應係
    個人認知角度之不同，且華銀上開函文末已說明「至於若有營業單位未依本行規
    定或批示條件辦理貸款撥付業務，容或有不熟悉內部規定或基於業務競爭考量等
    因素所致」，足證證人林乾隆所言純係其個人之意見，自不得採為被告甲○○之
    不利證據。證人即華銀岡山分行當時製做傳票人員薛麗珍證稱：「當時我曾質疑
    能否放款，林乾隆說經理有交代，：：為了能否放款，經理與副理曾有過爭執，
    我開了傳票後需經副理決行，但他們吵架後，副理就不在了，我就找林乾隆，林
    乾隆叫我拿給經理蓋章」等語（見本院上更(一)審卷(一)第六十一頁至第六十三頁）
    。薛麗珍上開供述，僅質疑本件能否放款，並未供稱本件不符一次撥貸要件，亦
    不足為被告甲○○之不利證據。被告甲○○依授信簡介及作業要點規定核撥貸款
    與勗群公司，尚難認有故意圖利之犯意。
  (五)本件貸款係發生在七十九年間，依前述說明，其撥貸方式係依授信簡介及華銀辦
    理建築業貸款作業要點關於建築業貸款之撥款規定辦理，即於建築基地辦妥抵押
    權設定登記後撥付百分之七十，其餘百分之三十於建物地面第一層底板完成時撥
    付，查勗群公司於七十九年一月二十三日將其建築基地高雄縣茄萣鄉○○段第五
    ○三地號及同段第五○三之一地號土地設定最高限額抵押權六千七百萬元與予華
    銀，有土地登記簿附於原審卷第八五、九三頁可稽，是依上開撥款規定，勗群公
    司於七十九年一月二十三日將上開建築基地設定抵押權予華銀時，已可向華銀岡
    山分行申請撥付申請貸款額度五千萬元中之百分之七十，然斯時勗群公司尚未向
    華銀岡山分行申請撥付。至該建物何時完成第一層底板，可撥放其餘之百分之三
    十貸款，據證人即工地現場監工洪進順結證證稱：我於七十八年十月進入書香建
    設，當時工地已在界址並在四邊釘模板，地下室為鋼板樁結構，工期約一個月，
    蓋一樓約十八日，於七十九年一月初已蓋好地下室及其第一層底板，直至七十九
    年五、六月間蓋至三、四層樓時，因資金調度不靈而停工等語（見原審卷第一九
    九頁及第三七八頁），足見被告甲○○供稱我向總行呈報上開融資貸款案時，曾
    至系爭工地勘查，當時第一層底板業已蓋竣等語，應可採信。對照系爭貸款案之
    融資申請案中相關融資申請書、副擔保品明細表上所載日期係七十九年一月十九
    日（見偵查卷第二十四頁至第二十九頁），及審酌「勗群公司工程進度表」（見
    偵查卷一０四頁、第一０五頁），雖高雄縣政府核發之上開建物建築執照核准開
    工日期為七十九年一月十七日，並有一樓樓板配筋於七十九年五月二十九日勘驗
    之記載，惟民間興建建物，為爭取時效皆有事先偷跑施工之情形，且依勗群公司
    出具之工程進度表顯示，其施工進度表與上開建築執照所記載之建築勘驗時間進
    度亦多所出入，且該建築執照所記載者係為勘驗時間，而確實進度之完工時間，
    核應以實際工作情形為依據，而實際工程進度已據證人洪進順陳明，則上開建築
    執照記載之勘驗時間，尚非得據為工程進度之真實進度而做為不利被告甲○○之
    證據。核被告甲○○既依上開華南銀行授信建築業貸款之撥款規定，於建物第一
    層底板完成時即應可撥付其餘百分之三十之融資貸款，茲因勗群公司於七十九年
    一月二十四日申請一次撥貸，而當時既已完成一樓底板，被告甲○○依上開華南
    銀行授信建築業貸款之撥款規定，認本可分兩次撥貸之款項，因貸款人之兩次撥
    付貸款條件均已成就，故而一次撥貸，核與華銀授信建築業貸款之撥款規定自無
    違背。因華南銀行總行上開批示並非明確，已如上述，故亦不得遽認被告之本件
    放款行為主觀上有何故意違反華南銀行總行批示之處。
  (六)勗群公司提供前開五０三、五０三之一號土地設定抵押貸款六百七十萬元（含建
    築融資五千萬元及擔保放款五百廿萬元）後，嗣將土地分割出五０三之八、五０
    三之九號土地，並向華銀岡山分行申請抵押物抵押權一部塗銷，經華銀岡山分行
    報請華銀總行核示，於該申請書上已註明該建築融資五千萬元、土地融資五百二
    十萬元已於七十九年一月二十四日放款完畢，然華銀總行對此並無意見，僅批示
    「一、收回短擔放一六二萬元為條件。二、短擔放限度改為三五八萬元」等語，
    此有華銀七十九年二月二十三日放款批覆書、抵押物抵押權一部塗銷申請書可按
    （見原審卷第七十四、七十五頁），故被告之上開放款行為若有違反總行之批示
    ，華銀總行豈有未加糾正之理？又被告於七十九年一月二十四日一次放款五千五
    百二十萬元予勗群公司後，曾於七十九年一月二十四日編造之放款日報表、七十
    九年一月三十一日編造之放款餘額表及七十九年度之決算表，報至總行時，均曾
    記載該筆貸款之撥付（有本院前審向華銀調借之文件，影印相關之放款餘額表及
    決算表附上訴卷可參），華銀總行對該報表均未表示意見，益徵當時華銀總行亦
    未認被告之上述放款行為有違反華銀總行之批示，否則華銀總行應會即時予以糾
    正。
  (七)被告於九十二年十月八日本院審理時稱：「請求一次撥貸時，是因為工程進度超
    過標準，基地辦妥抵押設定撥付百分之七十，其餘百分之三十於第一層底板完成
    時撥付。我依據貸款辦法第九條辦理。當時土地價值約四千多萬元。後來拍賣土
    地不值那麼多，是因為當時地價已經下降，又多次拍賣，每次減價打八折。大磚
    公司又設定伍仟多萬元。」等語。查勗群公司所有崎漏段五０三、五０三之一地
    號土地及已興建完成之地上三層樓建物，經原審法院四次公告拍賣，於八十二年
    八月二十六日經陳青林拍賣取得，有原審八十二年執字第一八八五號民事執行卷
    宗影本附卷可考。旋陳青林於八十四年七月十七日出售予大磚工程股份有限公司
    ，該公司於八十四年十月三日提供該土地及建物向第一銀行抵押借款五千三百萬
    元，另同段五０三之八、五０三之九號土地及地上三層樓建物，於八十二年七月
    二十日經侯榮仙拍賣取得，隨於八十四年七月十七日出售於榮躍工程股份有限公
    司，該公司於八十四年十月三日向第一銀行抵押借款二千七百萬元，合計借款八
    千萬元，此有土地及建物登記簿附卷（見原審卷第七十八頁至一一五頁）可按，
    是以被告放款予勗群公司五千五百二十萬元，放款予劦廷公司四百三十萬元，合
    計五千九百五十萬元，足證勗群公司及劦廷公司以上開土地及建物之價值，與其
    向華南銀行岡山分行分別貸款五千萬五百二十萬元及四百三十萬元非不相當，況
    該項貸款亦事先經該分行內部徵信，始通過該項貸款。被告甲○○應無圖利之主
    觀犯意，應可認定。
  (八)證人即勗群公司負責人陳文進在高雄縣調查站供稱：「勗群公司當初向華銀岡山
    分行提出貸款案，因被告之女謝雅雯在大立證券任職之關係，使得該貸款相當順
    利：：」等語，被告於高雄縣調查站供稱：「勗群公司當初向華銀岡山分行提出
    貸款案，被告之女謝雅雯在大立證券公司任職之關係，使得該貸款相當順利」等
    語。惟查被告之女謝雅雯係於七十九年二月間起始至大立證券公司上班，有謝雅
    雯七十九年薪資扣繳憑單影本附於本院卷第一三八頁可稽。而上開扣繳憑單之扣
    繳單位係大立證券公司，謝雅雯之「所得所屬年月欄」則載明「七十九年二月至
    七十九年十二月」，足見謝雅雯係七十九年二月份始至大立證券公司上班，係在
    本件貸款於七十九年一月廿四日撥放款完畢之後，至為明確，尤證證人陳文進上
    開調查站證述，及被告上開調查站自白，均與事實不符，且被告撥貸與其女謝雅
    雯任職大立證券公司亦無證據證明有何關聯，均難採為不利於被告之認定。
  (九)被告於高雄縣調查站雖自承：「依作業規定申貸戶之申請資料確應由承辦人逐級
    呈核，但因該申請書內容要求一次核撥，已明顯違反總行授信小組的分批工程進
    度撥貸批示，所以當陳文諒兄弟於一月二十四日親至我的辦公室交給我申請書要
    求核准辦理時，我即認為若交由承辦人簽辦，承辦人林乾隆或相關襄、副理絕不
    會同意一次核撥，但我為將來業績著想，故意不將該申請書交由承辦人員簽辦，
    逕將已簽註准予所請一次撥款之申請書交給放款部門記帳人員製作支出傳票後，
    在同日即將五千萬元貸款一次核撥予勗群公司。」等語。惟查被告辯稱前開筆錄
    之記載與被告當時之陳述不符，於偵查中述稱：「當時我認為一次撥款最適當」
    （見偵卷八十頁），於原審審判中亦稱：「：：總行核示要按進度核撥，且勗群
    公司於辦妥抵押權時並未貸款，是於地下室完成時，於二批一起貸放，我是按照
    總行規定辦理」等詞（見原審卷二九七頁）。又查，本筆貸款經總行核准之後，
    因勗群公司已提供系爭土地設定六千七百萬元之抵押權登記予華銀，且建物之一
    樓底板亦已完成，依當時設定登記及建築進度情形，兩階段之撥款條件皆已成就
    。被告因勗群公司申請一次撥貸，故而一次撥貸，核與華銀授信簡介及華銀辦理
    建築業貸款作業要點關於建築業貸款之撥款規定自無違背等情，已論述如前。被
    告之撥款程序既無違背總行撥款之規定，衡情不可能於調查站自承故意違背總行
    之規定撥款，是被告於調查站之上開自白，顯然與事實不符，自難採為不利於被
    告之認定。況查被告於高雄縣調查站已供稱：「（問：何以依據勗群公司之申請
    准予一次撥款﹖）係為穩住陳文諒關係企業的往來及為業績著想」（見偵卷四頁
    ），本筆貸款主辦人林乾隆於第一審證稱：「我知道他們（指陳文諒兄弟）有一
    家大立證券公司，當時經理想爭取該公司之股戶及股款事宜在我們分行辦理」（
    見一審卷卅八頁），證人陳文諒於高雄縣調查站亦稱：「我約於七十九年一月初
    申請貸款，因與岡山分行經理甲○○熟識，而我另因大立證券公司之所有股款、
    客戶等營業事宜，正為岡山分行甲○○積極爭取之客戶，故提出申請時即由甲○
    ○提議，可由勗群公司提出計劃書，申請書以建築融資貸款方式申請，由渠向總
    行報告，：：我亦有同意如勗群公司可依此以建築融資方式貸得金錢，願將大立
    證券公司所有股戶、股款事在岡山分行辦理」等語（見偵卷九頁），足證被告經
    辦本筆貸款確在於爭取大立證券公司股款存款及股戶存款之業績，其中尤以股戶
    之存款均屬活期存款，利息甚低，可大大降低銀行之經營成本，為總行訓令努力
    爭取之目標，而經理之升遷、考核決定於分行之業績。被告甲○○當時為華銀岡
    山分行經理，身負該分行業績良窳及與其他分行競爭之壓力，雖為爭取勗群公司
    關係企業大立證券公司之股戶及股款委由該分行處理，以提昇該分行業績，而對
    於勗群公司之上開貸款申請，從速配合，迅予撥放，雖其於撥放時，自行批示簽
    放，未請承辦人員逐級簽報，惟被告係該分行經理，承辦人員逐級簽報後，最後
    批准權亦在於被告，故被告直接批示簽放，在程序上雖有省略，尚難認有何跳級
    違法之處；又如上所述，勗群公司上開貸款既經華銀岡山分行依規定徵信通過，
    並經總行核可放貸，因總行對撥貸方式批示意見並非明確，被告撥貸予勗群公司
    之方式又與華南銀行授信建築業貸款之撥款規定並無違背，勗群公司用以貸款之
    上開土地及建物與貸款金額又非不相當，被告主觀上既無故違總行批示之意，自
    難以其為爭取分行業績，直接批示撥放之行為有圖利於勗群公司之犯意。
六、又查：
  (一)勗群公司於七十九年間向華南銀行岡山分行申請建築融資之基地約七五二坪，每
    坪市價約五萬六千元，因此，整塊基地之市價約為四千二百一十四萬元，此有承
    辦人林乾隆親筆所寫之「補充說明書」在卷可稽。
  (二)依卷附之本件工地建造執照所載，地下一層、地上七層，各層面積，地下層為四
    ０二坪、一層至七層面積分別為三０四．三九坪、二九六．二八坪、二九七．四
    二坪、二九七．四二坪、二九五．七四坪、二九九．四三坪及屋頂突出物四七．
    九八坪，合計總建坪二五三三坪，工程造價地面層若以最低每坪三萬元計算，而
    一般地下一層之造價是地面層之二倍，即每坪造價六萬元，則地下層之造價四０
    二坪以每坪六萬元計算，為二四一二萬元。以土地之市價加上地下層之造價為六
    千六百廿六萬元，以土地設定六千七百萬元抵押權，俟建物完成後，再設定抵押
    權予華銀，而向華銀行貸款五千五百廿萬元，難謂不相當。而證人洪進順在原審
    結證稱：勗群公司上開七層樓建築，於七十八年底即已開工挖地下室，地下室為
    鋼板結構，工期約一個月，蓋一樓約十八日等語，（見原審卷6.訊問筆錄）
    ，又證稱：伊於七十八年十月份進入書香建設公司，當時系爭工地已在界址打模
    板，約經三個月。於七十九年一月初已蓋好地下室及其第一層底板，直至七十九
    年五、六月間蓋至三、四層樓時，因資金調度不靈而停工等語（見原審卷1.12.
    訊問筆錄），足見被告供稱伊撥款時，該建物第一層底板業已蓋妥，應係真實。
    又依勗群公司於七十九年一月二十四日向華南銀行岡山分行提出之「勗群工業有
    限公司工程施工說明表及資金動用表」（偵查卷第三七、三八頁）之記載觀之，
    當時勗群公司已花費之建築成本為：建材及鋼筋等建造費用二千四百萬元，
    包工工資（板模、鐵工、水電工、泥水工、混凝土工）六百萬元，建築設計圖
    費四百萬元，開辦費用（含整地放樣及安全圖牆）三百萬元，土方開挖搬運
    費及安全支持費八百萬元，以上費用合計為四千五百萬元。因地下室係規劃為放
    映室、三溫暖、健身房、各俱樂部會館，且基地又臨近海邊，因此，地下室之施
    工必須採用連續壁施工法，致建築成本比一般之地下室為高，此有「辛巴達海洋
    俱樂部廣告圖說」內之規劃概要、海洋基地俱樂部施工實景及基地位置照片等（
    見本院上更(一)卷（第一四七至第一五五頁）可稽，足見上開勗群公司所提出之「
    勗群公司有限公司工程施工說明表及資金動用表」之記載，應可採信。
  (三)由上觀之，勗群公司於七十九年一月十九日向華銀申請本件貸款之時，上開建物
    已完成地下室及其第一層底板，甚為明確。而勗群公司於提出本件貸款之時，即
    提供系爭土地設定六千七百萬元第一順位抵押權供華銀擔保，有融資申請書影本
    一份在卷可考，並於七十九年一月廿三日完成抵押權設定登記，亦有土地登記簿
    謄本附於原審卷第八五、九三頁可稽。並約定俟建物完成，辦妥保存登記後，再
    設定抵押權予華銀，復有華銀七十九年一月十九日之放款批覆書及補充說明書影
    本各一紙附卷可稽，而勗群公司於七十九年一月廿四日獲華銀撥款之後，仍繼續
    興建至第三層樓，並於七十九年十一月三日將三層建物及地下室辦理保存登記，
    有建物登記簿謄本附於本院上訴審卷第一四五頁可稽。後勗群公司因受經濟不景
    氣影響，導致財務困難，無法續建，而後系爭土地及建物被華銀申請法院拍賣，
    則非被告撥款之初所能預見。本件被告撥放貸款，既無違背華銀「辦理建築業貸
    款作業要點」之規定，尚難以勗群公司事後無法完工及清償貸款，遽認被告有圖
    利之犯行。雖華銀總行嗣於八十三年七月四日以被告「辦理勗群工業有限公司授
    信案未依總行批示條件撥貸，核有較重疏失」事實懲處記過一次等情，有華南銀
    行逾放字第七三三六號函附卷可按（見原審卷第一二二頁），惟其屬銀行內部
    之處理意見，被告是否構成犯罪，仍應就其行為與犯罪構成要件是否相當為事實
    之認定，華銀總行亦僅以被告之作為，為「較重疏失」，其並無圖利之主觀犯意
    及行為，已如前述，自非得以被告經銀行內部處罰而為其犯罪事實之推定，令負
    貪污治罪條例圖利之罪責。
七、綜上所述，被告所辯各情，應堪採信。此外，公訴人又未能提出確切之證據，足
    證被告有公訴人所指之犯行，依前開判例之意旨，應認不能證明被告犯罪。則原
    審所為被告無罪之諭知，尚無不當，公訴人上訴意旨，仍執前詞，指摘原審此部
    分判決不當，經核難認有理由，應予駁回。
據上論斷，應依刑事訴訟法第三百六十八條，判決如主文。
本案經檢察官王登榮到庭執行職務。
中    華    民    國     九十三     年       九       月      二十三    日
                              臺灣高等法院高雄分院刑事第三庭
                     審判長法官  周賢銳
                                        法官  黃建榮
                                        法官  謝宏宗
右正本證明與原本無異。
檢察官如不服本判決應於收受本判決後十日內向本院提出上訴書狀，其未述上訴理
由者，並得於提起上訴後十日內向本院補提理由書狀（均須按他造當事人之人數附繕
本)。
                                      書記官  賴梅琴
中    華    民    國     九十三     年       九       月     二十七     日
                                                                        ｋ
